【裁判字號】    98,家上,3
【裁判日期】    980227
【裁判案由】    確認婚姻關係存在
【裁判全文】
臺灣高等法院臺中分院民事判決           98年度家上字第3號
  上  訴  人  甲○○
  被  上訴人  乙○○
  訴訟代理人  陳修仁  律師
上列當事人間請求確認婚姻關係存在事件，上訴人對於民國97年
11月6日臺灣臺中地方法院97年度家訴字第297號第一審判決提起
上訴，本院於98年2月18日言詞辯論終結，茲判決如下：
    主  文
上訴駁回。
第二審訴訟費用由上訴人負擔。
    事  實
一、上訴人聲明求為判決：(一)原判決廢棄。(二)被上訴人於第一審
    之訴駁回。(三)第一、二審訴訟費用由被上訴人負擔。其陳述
    除與原判決記載相同者予以引用之外，另補稱：
  (一)民法第1050條規定「兩願離婚，應以書面為之，有二人以上
    證人之簽名並應向戶政機關為離婚之登記」。戶籍法第17條
    第2項規定「離婚，應為離婚之登記」，第47條第1項規定「
    戶籍登記之申請，應於事件發生或確定後30日內為之，其申
    請逾期者，戶政事務所仍應受理」。第53條規定「無正當理
    由不於法定期間為登記之申請者，處新台幣三百元以下罰鍰
    ；經催告而仍不為申請者，處新台幣六百元以下罰鍰」。然
    遍查戶籍法、民法乃至於其他法令，對於『婚姻關係當事人
    已合意簽訂離婚協議書，且該離婚協議書並有二人以上親見
    、親聞之證人簽名，只是離婚當事人遲至簽訂該離婚協議書
    後將近一年的時間始偕同辦理離婚登記』之系爭情況，均未
    發現有任何關於該離婚登記無效或失效、該離婚協議不成立
    或自始不存在、該二證人之見證無效或失效等之規定。亦即
    對於『婚姻關係當事人已合意簽訂離婚協議書，且該離婚協
    議書並有二人以上親見、親聞之證人簽名，只是離婚當事人
    遲至簽訂該離婚協議書後將近一年的時間始偕同辦理離婚登
    記』之系爭事實情況，不論離婚登記為離婚之「有效成立要
    件」、「成立要件」、「生效要件」，亦不論於何時偕同完
    成兩願離婚之離婚登記，均不足以影響或否定已存在之離婚
    協議，而既然離婚協議存在，就該有其所以存在之法律關係
    、法律效果，或者是事實真理。
  (二)兩造於95年08月28日在證人丁○○與丙○○親見、親聞之見
    證下，共同簽定系爭「離婚協議書」，惟事後被上訴人乙○
    ○竟拒不偕同辦理離婚登記，但上訴人甲○○於簽定離婚協
    議書後對於「離婚」之意志從未改變，11個多月後，即96年
    年07月30日，被上訴人乙○○始自日本返國邀同上訴人甲○
    ○共同持前揭原定之「離婚協議書」前往戶政機關完成離婚
    登記。而96年07月30日當天，於戶政機關辦理離婚登記之程
    序中，兩造在不明原由之情況下，依戶政機關承辦人員之指
    示，由兩造共同在95年08月28日原定之離婚協議書上將證人
    丁○○之住址由「嘉義縣新港鄉宮後村06鄰20號」更改為「
    南投縣國姓鄉○○村○○路667 號」；將協議書日期由「95
    年08月28日」改為「96年07月30日」。惟上開更正事項，並
    未變更當事人兩造所共同在95年08月28日簽定之離婚協議書
    協議事項內容，亦無改變證人丁○○與丙○○之簽名及其所
    親見、親聞而為證明之事項，並兩造業已達成離婚協議之事
    實。換言之，兩造本來就以雙方在95年08月28日所共同簽定
    之離婚協議書「書面」，以及簽定離婚協議時丁○○與丙○
    ○「二位證人之簽名」，於96年07月30日當日辦理完成「離
    婚登記」。因此，絕非原判決所認定兩造係於96年07月30日
    當日另有「離婚合意」而在欠缺證人之情形下去辨理離婚登
    記。
  (三)最高法院82年台上字第08號裁判要旨「兩造於離婚當日，製
    作離婚協議書，並持以向戶政機關辦畢離婚登記，上訴人且
    已依該協議書之約定簽發支票與被上訴人，難謂兩造於當時
    無離婚之真意」。而本件兩造於95年08月28日離婚當日，製
    作離婚協議書，並有二人以上親見、親聞之證人簽名，96年
    07月30日被上訴人乙○○始更自日本返國邀同上訴人甲○○
    共同持前揭原定之「離婚協議書」前往戶政機關完成離婚登
    記，豈非證明兩造始終均有離婚合意之認知？
  (四)兩造完成離婚登記後一年多，被上訴人心裡想的不是如何再
    取得上訴人的情感、信任，在雙方自由自主之情況下，藉由
    結婚、結婚登記去重組家庭、共同生活。相反地，被上訴人
    心懷報復，百般嘲諷、手機奪命連環「call」、「call」爆
    了，提起確認婚姻存在之訴，無所不用其極，企圖以「強制
    、強迫」的方法將上訴人牽制於根本不存在的婚姻關係，目
    的只是要上訴人認輸、要上訴人痛苦、要上訴人在訴訟程序
    上勞力「費時」遭遇百般刁難及錐心之陳述。沒想到，原判
    決認事用法竟罔顧身分行為當事人意思自主之原則，同時也
    忽略了法的安定性、基本人權與人性尊嚴，竟遂了被上訴人
    之意，硬是逼上訴人就範。因此，上訴人對於原判決實在難
    以信服、甘心。試想：不合理的婚姻關係，未來彼此可以容
    得下這一年多的空白或空窗嗎？含造成更多的家庭紛爭不是
    嗎？婚姻關係中竟會有一年多的中斷、空白，那麼用什麼標
    準來衡量彼此對於家庭的堅貞？對於愛情的忠貞？難道箇中
    也理所當然會有「法定的宥恕條件」嗎？為什麼被上訴人乙
    ○○可以於96年07月30日自日本返國邀同上訴人甲○○共同
    持前揭原定之「離婚協議書」前往戶政機關完成離婚登記，
    卻又可以於97年09月24日起訴請求確認系爭婚姻關係存在？
    而這中間，所依據的不都是兩造當事人於95年08月28日在證
    人丁○○與丙○○親見、親聞之見證下，共同簽定系爭「離
    婚協議書」？司法被利用了嗎？到底誰受害了？
二、被上訴人聲明求為判決：(一)上訴駁回。(二)第二審訴訟費用由
    上訴人負擔。其陳述除與原判決記載相同者予以引用外，另
    補稱：
  (一)按兩願離婚，應以書面為之，有二人以上證人之簽名並應向
    戶政機關為離婚之登記，民法第1050條定有明文。所稱兩願
    離婚應以書面為之，並應有二人以上證人之簽名，此為民法
    第1050條所規定之方式。因此，夫妻間雖有離婚之合意，惟
    如未依此方式為之，依民法第73條規定，自屬無效（最高法
    院42年臺上字第1001號判例、71年度臺上字第4714號判決參
    照）。而所稱離婚之證人，固不限於作成離婚證書時為之，
    亦不限於協議離婚時在場之人始得為證人，然究難謂非親自
    或親聞雙方當事人確有離婚真意之人，亦得為證人（最高法
    院68年臺上字第3792號判例、69年第10次民事庭決議參照）
    。從而離婚之證人，雖不限於作成離婚證書時或協議離婚時
    在場之人，然必須親自或親聞雙方當事人確有離婚真意之人
    ，始得為證人。
  (二)兩造於95年08月28日第一次協議離婚時，因未帶戶口名簿致
    未完成離婚登記。當日從戶政機關返家後，被上訴人變更想
    法，決定不去辦理離婚登記。當晚，被上訴人明確告訴來電
    之上訴人三妹林冠秀（亦為離婚證人丁○○之同居女友）說
    ：「我是不會離婚的」。翌日，離婚證人丙○○即上訴人之
    大妹亦為上訴人傳簡訊告知被上訴人不願離婚。是以，被上
    訴人此時變更離婚意思、不願離婚，為離婚協議書上之二位
    證人丙○○及丁○○所明知，此二位證人於原審出庭時亦已
    證實無誤。96年07月26日，上訴人開車至機場迎接自日本返
    台之被上訴人及兩人所生之獨子。同月29日，上訴人又向被
    上訴人提起離婚，說她一個人在台灣工作很辛苦，辦離婚只
    是要得到她妹妹經濟上的幫助而已，還一直說離婚後一切都
    不會變的。上訴人乃持其所保管之第一次離婚協議書，在翌
    日即96年07月30日與被上訴人兩人獨自至戶政事務所辦理離
    婚登記。離婚協議書上之二位證人丙○○及丁○○，此時並
    未曾向被上訴人求證是否確有離婚之真意，僅聽上訴人或其
    家人轉述，對於兩造離婚之合意顯然不瞭解，與前揭最高法
    院68年臺上字第3792號判例有違，實難認離婚見證適法。
  (三)按協議離婚為兩造合意解除婚姻契約，而離婚證人須確知兩
    造有離婚真意，始能簽名見證。上訴理由狀既自承「被上訴
    人乙○○竟拒不協同辦理離婚登記」，亦證被上訴人事後改
    變心意、不願離婚屬實。而第一次離婚協議書上之二位證人
    ，其後未再求證被上訴人是否有離婚真意，自屬協議離婚之
    要件欠缺，無庸贅言。上訴理由狀昧於被上訴人改變心意、
    不願離婚之事實，僅一再空言被上訴人第一次之離婚協議，
    上訴理由顯難成立。
  (四)被上訴人係在上訴人再提出離婚要求，並說離婚後一切都不
    會變的，感於上訴人離婚後能獲得其妹妹經濟資助，才勉強
    同意，並非上訴理由狀所言「被上訴人自日本返國邀同前往
    完成離婚登記」，此從被上訴人自始至終不願離婚即可得知
    。再者，從上訴人提出本案上訴極思離婚，亦可得證自始是
    上訴人再三、主動、積極提出離婚的。被上訴人事後發現非
    如上訴人所言，離婚後一切都不會變，內心無法接受，希望
    繼續維持婚姻。況被上訴人父親及上訴人母親均樂見兩造婚
    姻關係繼續存在。近二年來，被上訴人雖在日本攻讀博士學
    位（預計98年夏天前取得學位，並可回國教書），仍不時台
    幣六萬、三萬資助上訴人生活費，直到本案一審起訴時因被
    上訴人更改電話，始不克聯絡而中斷。被上訴人目前並負起
    兩造之獨子在日本之教養及生活、教育之一切費用，因已唸
    當地國中，正補習準備升學費用更鉅。獨子目前正值青春期
    ，被上訴人祈願兩造能給獨子健全的成長環境及家庭。
    理  由
一、被上訴人主張：兩造於83年01月26日結婚，並育有一子，惟
    因婆媳相處不甚和諧，且被上訴人之生意及投資不理想，經
    與上訴人商討後，乃接受移民日本之被上訴人舅舅建議，被
    上訴人遂於88年09月05日隻身前往日本進修，嗣於93年03月
    間再接獨子赴日就學，上訴人亦前來同住；後因經濟因素，
    上訴人返臺工作，囑咐被上訴人照顧好孩子，待被上訴人完
    成博士學業、開始工作後，其再赴日同住。於95年間被上訴
    人弟弟娶妻，上訴人深感被上訴人父母對弟媳較好，使婆媳
    不和之現象更加明顯；同年暑假期間，被上訴人攜子女回臺
    ，於95年08月28日，上訴人與被上訴人商談離婚事宜，並找
    來上訴人之大妹丙○○、二妹林冠秀及其同居男友丁○○三
    人到場，上訴人聲稱離婚只是形式，目的是要引起偏袒弟媳
    的婆婆關注。被上訴人體諒上訴人之委屈，勉強應允，兩造
    及在場等人隨即至書局購買空白之制式離婚協議書，並前往
    戶政事務所辦理；當時離婚協議書內容完全由上訴人一人獨
    自填寫，惟因未帶戶口名簿，無法辦理登記，兩造遂返家拿
    取戶口名簿，返家後被上訴人反悔不願辦理離婚登記，上訴
    人憤而外出，當晚上訴人二妹林冠秀來電表示上訴人因被上
    訴人反悔而非常氣憤，怕上訴人會發生意外，被上訴人仍明
    確回覆不願離婚。嗣後上訴人返家，表明若被上訴人不辦離
    婚登記，其將於被上訴人與子女回日本後遷出被上訴人父母
    住處；翌日，被上訴人開車載家人途中，上訴人大妹丙○○
    傳來簡訊問上訴人有關離婚事宜，上訴人亦當場在車內回電
    稱被上訴人不願離婚。96年暑假，被上訴人又攜子回臺渡假
    ，上訴人再度提及離婚事宜，聲稱其一個人工作很辛苦，辦
    理離婚可獲得其妹經濟上資助，並保證一切均不會改變（上
    訴人戶籍現仍在被上訴人家）；96年07月30日，上訴人取出
    95年08月之離婚協議書，並回婆家拿戶口名簿，兩造即至戶
    政事務所辦理離婚登記，惟因事隔一年餘，證人之一之丁○
    ○住址已有變更，上訴人便將承辦人員提供之新住址自行填
    入而辦妥離婚登記，此事當時上訴人並未告知證人丁○○。
    按民法第1050條之規定，協議離婚，須具備書面、二人以上
    證人之簽名及至戶政機關辦理離婚登記，本件兩造於95年08
    月28日簽立離婚協議書，後被上訴人反悔未再前往辦理離婚
    登記，其事由當時二位證人均已知曉；嗣於96年07月30日兩
    造完成離婚登記時，證人丙○○、丁○○二人並不知情亦未
    參與，自難認兩造間之協議離婚已符合法定要件，則兩造所
    為之離婚登記為無效，兩造之婚姻關係仍為存在，為此乃提
    起本件訴訟，請求確認兩造間婚姻關係存在。
二、上訴人則以：上訴人在兩造婚姻中受到很多委屈，上訴人自
    懷孕六月時就想離婚，被上訴人起初非常確定要離婚，至戶
    政事務所時無猶豫，書立離婚協議書亦無意見，惟因未帶戶
    口名簿，兩造返家拿取時發生爭執，被上訴人有明確表示不
    願辦理離婚登記。嗣後被上訴人都在日本，96年07月間被上
    訴人回臺，被上訴人帶子女至上訴人住處探視，同年07月29
    日深夜兩造發生爭吵，被上訴人即離去，隔日（30日）上午
    被上訴人主動提起離婚，兩造遂同至戶政事務所辦理登記，
    當時戶政人員只有問證人之姓名是否親自簽署，並未表示須
    證人到場，故未通知證人。兩造協議離婚當日，上訴人並不
    確定有無通知上訴人妹妹或證人丁○○要辦離婚登記之事，
    但兩造離婚後，上訴人妹妹確定有告知丁○○等語，資為抗
    辯。
三、按確認法律關係之訴，非原告有即受確認判決之法律上利益
    者，不得提起之，民事訴訟法第247條第1項前段定有明文。
    所謂即受確認判決之法律上利益，係指因法律關係之存否不
    明確，致原告在私法上之地位有受侵害之危險，而此項危險
    得以對於被告確認判決除去之者而言，故確認法律關係成立
    或不成立之訴，倘具備前開要件，即得謂有即受確認判決之
    法律上利益（最高法院42年台上字第1031號判例意旨參照）
    。本件被上訴人主張兩造間之離婚，雖已簽署離婚協議書並
    向戶政機關為離婚之登記，惟因欠缺法定方式，離婚應屬無
    效。上訴人則認為兩造之婚姻關係，已因離婚而不復存在。
    是兩造間就婚姻關係是否存在，有所爭執，足見兩造間之婚
    姻關係存否即有不明確，將導致被上訴人在私法上，是否為
    上訴人配偶之地位有受侵害之危險，自有受確認判決之法律
    上利益，從而，被上訴人自得提起本件確認之訴。
四、民法第1050條規定，兩願離婚，應以書面為之，有二人以上
    證人之簽名並應向戶政機關為離婚之登記。所稱兩願離婚應
    以書面為之，並應有二人以上證人之簽名，既為民法第1050
    條所規定之方式，故夫妻間雖有離婚之合意，如未依此方式
    為之，依民法第73條規定，自屬無效（最高法院42年臺上字
    第1001號判例意旨參照）。又所稱離婚之證人，固不限於作
    成離婚證書時為之，亦不限於協議離婚時在場之人始得為證
    人，然究難謂非親自或親聞雙方當事人確有離婚真意之人，
    亦得為證人（最高法院68年臺上字第3792號判例、69年第10
    次民事庭決議意旨參照）。且所稱離婚證人之簽名，須為離
    婚登記前已知悉兩造有離婚之合意，始足當之（最高法院71
    年度臺上字第4712判決意旨參照）。
五、本件被上訴人主張兩造雖於96年07月30日簽署離婚協議書，
    並向戶政機關為離婚之登記，然離婚協議書上之證人丙○○
    、丁○○，並未同時在場見聞，且未確知兩造已有離婚之真
    意，是證人縱已簽名其上，仍不能謂已符合離婚之法定要件
    即二人以上之證人等事實，業據提出戶籍謄本為證，並經原
    審函請臺中市西區戶政事務所以97年10月06日中市西戶字第
    0970004781號函檢送兩造申請離婚登記之資料，即離婚登記
    申請書、離婚協議書影本在卷可稽。上訴人亦不諱言：兩造
    於95年08月28日第一次簽署離婚協議書時，因無戶口名簿而
    未能登記，後被上訴人有明確表示不要離婚，嗣第二次於96
    年07月30日辦理離婚登記時，二名證人並未在場，其不確定
    事前有無通知證人。又證人即離婚協議書上之證人丙○○於
    原審證述：「上訴人告訴我說被上訴人從日本回台要與他離
    婚，我簽名的時候是原來的日期沒有塗改，當時兩造與兩位
    證人都有在場，當時也都明確表示要離婚，都已經簽好了，
    那是因為沒有帶戶口名簿才沒有辦成：：：他們是確實要離
    婚，因為我的家在沙鹿，我三妹的男朋友丁○○，我要趕回
    家煮中餐，丁○○要上班，所以就各自走了，被上訴人已經
    回日本了，後來他們去辦離婚登記時，上訴人有打電話給我
    要去辦離婚登記，上訴人並沒有要我去，我有說如果需要我
    我再去，戶政事務所有講說可以拿原本協議書辦理就可以，
    所以我就沒有到現場，辦理以後上訴人又有打電話給我說已
    經辦好離婚手續了：：：本來被上訴人不想離婚，後來被上
    訴人有答應才從日本回來辦理離婚」。另證人即離婚協議書
    上之證人丁○○亦於原審證述：「（提示離婚協議書證人簽
    名欄是何情形？）這個是在戶政事務所簽的，我與我女朋友
    二姊當證人，有先到兩造的家談妥，才一併到戶政事務所辦
    理登記，第一次辦的時候因為缺戶口名簿，因為我們時間關
    係還有工作就先離開：：：後來就沒有辦成，因為被上訴人
    有更改想法不想離婚，經由我女朋友的口述才知道，去年聽
    我女朋友說被上訴人要從日本回來辦理離婚，上訴人有透過
    我女朋友問我的意願是否可以出面幫忙，我有表示沒有問題
    ，但是就沒有再找我了：：：第一次之後我都沒有碰過被上
    訴人，也沒有跟他講過話，他也沒有跟我說他要離婚，要我
    作證」等語。是依上訴人及前開證人所述，兩造於95年08月
    28日簽署離婚協議書時，證人丙○○、丁○○雖均有在場親
    自見聞，然當時因未備齊相關文件而未完成登記，被上訴人
    隨即反悔不願離婚，上開證人並均知悉被上訴人已無離婚之
    意；嗣兩造於96年07月30日辦理離婚登記前，上訴人雖有通
    知上開證人，惟該二位證人均未親自向被上訴人求證是否確
    有離婚之真意，僅係聽上訴人或上訴人家人轉述，顯然並不
    瞭解兩造是否確有離婚之合意，至為明灼。揆諸前揭說明，
    應認兩造於96年07月30日辦理離婚登記之離婚協議書，因欠
    缺法定方式，即缺乏二人以上證人之簽名而歸於無效。至兩
    造於95年08月28日所簽署之離婚協議書，雖有證人丙○○、
    丁○○在場親自見聞，但已因被上訴人反悔拒辦離婚登記而
    失效。從而，兩造於96年07月30日之離婚既因欠缺法定方式
    未生效力，則被上訴人請求確認兩造婚姻關係存在，即為有
    理由，應予准許。
六、綜上所述，本件被上訴人之訴為有理由，應予准許。原審為
    被上訴人勝訴之判決，於法並無不合。上訴意旨指摘原判決
    不當，求予廢棄改判為無理由，其上訴應予駁回。
七、本件事證已臻明確，兩造所提其餘攻擊防禦方法及舉證，與
    判決結果不生影響，爰不一一論述。
八、據上論結，本件上訴人之上訴為無理由，爰依民事訴訟法第
    449條第1項、第78條，判決如主文。
中    華    民    國    98    年    2     月    27    日
                  民事第五庭    審判長法  官  林陳松
                                      法  官  王重吉
                                      法  官  古金男
以上正本係照原本作成。
如對本判決上訴，須於收受判決送達後20日內向本院提出上訴書
狀，其未表明上訴理由者，應於提出上訴後20日內向本院提出上
訴理由書（須按他造人數附具繕本）。
上訴時應提出委任律師為訴訟代理人之委任狀。具有民事訴訟法
第466條之1第1項但書或第2項之情形為訴訟代理人者，另應附具
律師及格證書及釋明委任人與受任人有該條項所定關係之釋明文
書影本。
                                      書記官  詹錫朋
中    華    民    國    98    年    2     月    27    日
                                                      Ｍ


司法院資訊處製作；財團法人民間司法改革基金會備份。
